臺灣高雄地方法院刑事判決　　　　　　　95年度訴字第4544號
公　訴　人　臺灣高雄地方法院檢察署檢察官
被　　　告　丁○○
上列被告因違反水土保持法等案件，經檢察官提起公訴（95年度
偵字第19272 號），本院判決如下：
    主  文
丁○○在私人山坡地未經同意從事採取土石之開發，致生水土流
失，處有期徒刑捌月，減為有期徒刑肆月，如易科罰金，以銀元
佰元即新臺幣玖佰元折算壹日。緩刑貳年。
    事  實
一、丁○○為高雄縣燕巢鄉○○○段17-4、17-5地號土地（林業
    用地，經核定公告為山坡地保育區）之所有人，明知同段17
    -3地號土地（林業用地，經核定公告為山坡地保育區）為林
    品志（原名為丙○○）私有之山坡地，未經同意，不得擅自
    墾殖、占用或從事開發、經營或使用，詎丁○○竟未徵得林
    品志之同意，自民國95年2 月3 日起迄同年月4 日止共2 日
    ，僱用不知情已成年之挖土機司機甲○○駕駛挖土機開挖上
    開地段17-3地號山坡地上之土石，用以填補、整平丁○○所
    有之前開地段17-4、17-5地號土地及在土地上修建道路（丁○○未先擬具水土保持計畫或簡易水土保持申報書送經水土
    保持主管機關核定，擅自在其所有之17-4、17-5地號土地修
    建其他道路部分，並不構成水土保持法第32條第1 項之罪，
    且未致水土流失，而另經高雄縣政府依水土保持法第33條第
    2 款規定裁處罰鍰新臺幣6 萬元，詳後述），造成林品志所
    有上開地段17-3地號土地之地表土石裸露、鬆動，破壞地表
    及水源涵養功能，致生水土流失，並使林品志受有損害。嗣
    經林品志報警處理後始悉上情。
二、案經林品志訴請高雄縣政府警察局岡山分局報請臺灣高雄地
    方法院檢察署檢察官偵查起訴。
    理  由
壹、程序部分（本案證據能力之認定）：
一、按被告以外之人於偵查中向檢察官所為陳述，除顯有不可信
    之情況者外，得為證據，刑事訴訟法第159 條之1 第2 項定
    有明文。偵查中對被告以外之人所為之偵查筆錄，或被告以
    外之人向檢察官所提之書面陳述，性質上均屬傳聞證據。惟
    現階段刑事訴訟法規定檢察官代表國家偵查犯罪、實施公訴
    ，依法其有訊問被告、證人及鑑定人之權，證人、鑑定人且
    須具結，而實務運作時，檢察官偵查中向被告以外之人所取
    得之陳述，原則上均能遵守法律規定，不致違法取供，其可
    信度極高。經查，本件證人林品志（原名丙○○）、甲○○
    於檢察官偵查中所為之證述，性質上雖均屬傳聞證據，惟係
    偵查中向檢察官所為之證述，並均經具結，且無顯有不可信
    之情況，衡諸上開規定，自均具有證據能力。
二、次按被告以外之人（包括證人、鑑定人、告訴人、被害人及
    共同被告等）於審判外之陳述雖不符刑事訴訟法第159 條之
    1 至之4 等四條之規定，而經當事人於審判程序同意作為證
    據，法院審酌該言詞陳述或書面陳述作成時之情況，認為適
    當者，亦得為證據；當事人、代理人或辯護人於法院調查證
    據時，知有刑事訴訟法第159 條第1 項不得為證據之情形，
    而未於言詞辯論終結前聲明異議者，視為有前項之同意，同
    法第159 條之5 定有明文。立法意旨在於傳聞證據未經當事
    人之反對詰問予以核實，原則上先予排除。惟若當事人已放
    棄反對詰問權，於審判程序中表明同意該等傳聞證據可作為
    證據；或於言詞辯論終結前未聲明異議，基於尊重當事人對
    傳聞證據之處分權，及證據資料愈豐富，愈有助於真實發見
    之理念，且強化言詞辯論主義，使訴訟程序得以順暢進行，
    上開傳聞證據亦均具有證據能力。經查，本件證人廖景隆於
    警詢中所為陳述，其性質雖屬傳聞證據，且查無符合同法第
    159 條之1 至之4 等前4 條之情形，然其所為之上開警詢筆
    錄內容，業經本院審理時予以提示並告以要旨，且各經檢察
    官及被告表示意見，當事人已知上述筆錄內容乃傳聞證據，
    且均未於言詞辯論終結前對該筆錄內容異議，依上開規定，
    已擬制同意其有證據能力，本院審酌上開筆錄作成時之情況
    ，亦無不當取供情形，認為以之作為本案之證據亦屬適當，
    是證人廖景隆於警詢中所為陳述，應具有證據能力。
貳、實體部分：
一、訊據被告丁○○固坦承有僱用甲○○駕駛挖土機去修建道路
    ，惟矢口否認有上揭犯行，辯稱：我有以1 萬元向林品志父
    親承租高雄縣燕巢鄉○○○段17-3地號土地（下稱系爭17-3
    地號土地）到他的地賣掉為止。又我只是僱用甲○○駕駛挖
    土機將系爭17-3地號土地整平，沒有將系爭17-3地號土地的
    土挖到同段17-4、17-5地號土地上云云。惟查：
  (一)上揭事實，業據證人即告訴人林品志（原名丙○○）於警詢
    、檢察官偵查中指訴及證述甚詳（見警一卷第1 、2 頁、偵
    一卷第10頁），並經證人甲○○於檢察官偵查中結證稱：是
    被告僱用我在山坡地上開怪手挖掘。被告要我從2 層樓深度
    的溪邊將土挖起來造路，本來該處坡度很陡，我所填平的路
    面原來只是1 人可以通過的小徑，經我拓寬後路面約6 尺，
    開挖土量約200 立方，工作共2 日等語（見偵一卷第56頁）
    及本院審理時證述：95年2 月3 日、4 日被告有僱我去開挖
    土地，當時從溪底挖土上來填路，被告說土不夠可以在旁邊
    挖，讓大家可以通過，警卷中照片及偵卷第38頁照片確定是
    我處理（施工造成）的沒有錯，警卷第23頁下面照片是我挖
    去填路等語詳確（見本院卷第35、36頁）。又系爭17-3地號
    土地是屬於山坡地，且修建道路位置是在17-4、17-5地號土
    地上，長100 公尺，寬約2 公尺，所需土方部分是從濁水溪
    旁土地挖取作為17-4、17-5地號土地上道路的路基使用，挖
    取的位置如照片3-4 所示（偵一卷第35頁），是坐落於系爭
    17-3地號土地上等情，復經證人（即高雄縣政府農業局水土
    保持課人員）廖景隆於檢察官偵查中證述詳確在卷（見偵一
    卷第47、48頁）。再者，被告於警詢及偵訊時亦坦承於95年
    2 月3 、4 日有僱用甲○○駕駛挖土機去整地修建道路，開
    挖土地時未經林品志之同意，且知道系爭土地為山坡地等情
    （見警卷第7 、8 頁、偵一卷第9 、10頁）。此外，復有高
    雄縣燕巢鄉○○○段17-3地號土地所有權狀、地籍圖謄本、
    空照圖各1 份（見警卷第18、19頁，偵一卷第60頁）、95年
    2 月25日所拍攝之現場照片8 幀（見警卷第21至24頁）、臺
    灣高雄地方法院檢察署95年9 月14日履勘筆錄1 份及勘驗照
    片10張（見偵一卷第18至24頁）、高雄縣政府95年9 月19日
    府農保字第0950206565號函暨隨函所附高雄縣政府95年6 月
    20日府農保字第0950133344號函1 份、高雄縣政府95年6 月
    20日裁處書1 份、高雄縣政府山坡地違規使用查報取締會勘
    紀錄1 份、會勘土地現況照片4 幀、燕巢鄉公所查報情形表
    1 紙、照片3 幀、高雄縣政府受理民眾電話檢舉違規使用山
    坡地案件紀錄表、照片10幀（以上見偵一卷第26至44頁）在
    卷可稽，事證明確。
  (二)被告雖辯稱：我只是僱用甲○○駕駛挖土機將系爭17-3地號
    土地整平，沒有將系爭17-3地號土地的土挖到同段17-4、17
    -5地號土地上云云。然查，被告係自95年2 月3 日起迄同年
    月4 日止共2 日，僱用挖土機司機甲○○駕駛挖土機開挖系
    爭17-3地號土地上之土石，用以填補、整平丁○○所有之同
    段17-4、17-5地號土地及在土地上修建道路，被告並表示土
    不夠可以在旁邊挖等情，分據證人甲○○於偵訊、本院審理
    時及證人廖景隆於偵訊時證述明確（見偵一卷第47、48、56
    頁、本院卷第35、36頁），被告上開所辯，顯不足採。至被
    告雖另辯稱：我有以1 萬元向林品志父親承租系爭17-3地號
    土地到他的地賣掉為止云云，然證人乙○就林品志父親（已
    歿）當初是否有答應1 萬元將系爭土地租給被告，租到土地
    賣掉為止之事，於本院審理時證稱：我不知道等語（見本院
    卷第40頁），而被告就其上開所辯，復未能提出租賃契約，
    給付租金之單據或其他任何證人以資證明，被告上開所辯，
    本院自難採信。又系爭17-3地號土地自93年5 月6 日即已登
    記為林品志所有，有土地所有權狀1 份在卷可稽（見警卷第
    18頁），而被告開挖17-3地號土地上之土石，並未徵得林品
    志同意等情，並經被告自承在卷（見警卷第8 頁），是被告
    並未取得系爭17-3地號土地所有權人之同意，即擅自於系爭
    17-3地號土地上從事採取土石之開發之事實，亦堪以認定。
  (三)綜上所述，被告有事實欄所載犯行，應堪以認定，其上開所
    辯，為犯後卸責之詞，不足採信。本件事證明確，被告犯行
    堪以認定，應予依法論科。
二、按行為後法律有變更者，適用行為時之法律。但行為後之法
    律有利於行為人者，適用最有利於行為人之法律，刑法第2
    條第1 項定有明文。又犯罪在新法施行前，新法施行後，緩
    刑之宣告，應適用新法第74條之規定（最高法院95年5 月23
    日第8 次刑事庭會議決議內容參照）。查被告行為後，如附
    表所示之法律業經變更，並於95年7 月1 日施行，玆經比較
    結果，裁判時法並未較為有利，從而，應依刑法第2 條第1
    項前段規定，適用行為時法，併此敘明。
三、核被告所為，係犯水土保持法第32條第1 項前段之在私人山
    坡地未經同意從事採取土石之開發致生水土流失罪。又水土
    保持法第32條第1 項之在公有及私人山坡地內，未經同意從
    事採取土石之開發，致生水土流失罪，以行為人在公有及私
    人山坡地內，未經同意從事同法第8 條第1 項第3 款規定之
    採取土石之開發，致生水土流失，為犯罪構成要件。其立法
    目的固重於實施水土保持之處理與維護，以保育水土資源，
    涵養水源，減免災害以促進土地之合理利用；然其同時規範
    在他人山坡地內，未經同意擅自從事採取土石之犯行，本質
    上即為刑法第320 條第1 項竊盜罪之特別規定，自不應再論
    以竊盜罪名（最高法院95年度台上字第1451號判決意旨參照
    ）。是依上開說明，水土保持法第32條第1 項即為刑法第32
    0 條第1 項竊盜罪之特別規定，依特別法之法律競合關係，
    即應適用水土保持法第32條第1 項之規定論處，本件檢察官
    未審及被告僱用挖土機司機甲○○駕駛挖土機開挖系爭17-3
    地號山坡地上之土石，已構成水土保持法第32條第1 項之在
    私人山坡地內，未經同意從事同法第8 條第1 項第3 款採取
    土石之開發，致生水土流失罪，而誤認被告上開所為僅係構
    成刑法第320 條第1 項竊盜罪，容有未洽，惟基本事實同一
    ，本院自得加以審理，並變更起訴法條（至起訴書論罪條文
    所載被告違反水土保持法第32條第1 項在私人山坡地未經同
    意擅自從事第8 條第1 項第「4 」款之開發、經營或使用致
    生水土流失之罪嫌部分，併觀檢察官起訴之犯罪事實，當係
    指被告於同段17-4、17-5地號土地上修建道路部分，此部分
    並經本院不另為無罪諭知，詳後述）。另被告利用不知情之
    已成年挖土機司機甲○○在系爭17-3地號土地採取土石，為
    間接正犯。爰審酌被告違法開發山坡地之行為，導致水土流
    失，於豪雨侵襲之際，極易引發土石流等災害，惟念被告前
    無犯罪前科紀錄，有臺灣高等法院被告前案紀錄表1 份在卷
    可按，素行良好，為於自己所有土地上修建道路，一時失慮
    而為本案犯行及其犯後態度、智識程度國中畢業、生活狀況
    等一切情況，量處如主文所示之刑，以資懲戒。又查被告犯
    罪行為時間，係在96年4 月24日以前，核符中華民國96年罪
    犯減刑條例第2 條第1 項第3 款規定，應減其宣告刑二分之
    一如主文所示，並諭知易科罰金之折算標準。另被告前未曾
    因故意犯罪受有期徒刑以上刑之宣告，有臺灣高等法院被告
    前案紀錄表1 份在卷可按，因一時失慮偶罹刑典，其上揭犯
    行經此偵、審程序及上開刑之宣告，當知所警惕，信無再犯
    之虞，本院認所宣告之刑以暫不執行為適當，爰併諭知緩刑
    2 年，以啟自新。
四、至公訴意旨雖另以：被告丁○○為高雄縣燕巢鄉○○○段17
    -4、17-5地號林業用地之所有人，亦為該林業用地之水土保
    持義務人，其明知前揭土地均為林業用地（且經核定公告為
    山坡地保育區），應先擬具水土保持計畫或簡易水土保持申
    報書送請水土保持主管機關後核定始可開發、挖掘，詎被告
    竟出於違反水土保持法之犯意，自95年2 月3 日起迄同年月
    4 日止共2 日，僱用不知情之挖土機司機甲○○，駕駛挖土
    機開挖林品志所有系爭17-3地號土地上之土石，用以填補、
    整平被告所有之前開地段地號17-4、17-5土地，並在土地上
    修建道路等語。因認被告除前揭經本院論罪科刑之部分（即
    犯水土保持法第32條第1 項前段之在私人山坡地未經同意擅
    自從事採取土石之開發致生水土流失罪）外，另亦違反水土
    保持法第32條第1 項在私人山坡地未經同意擅自從事第8 條
    第1 項第4 款之開發、經營或使用致生水土流失之罪嫌。然
    而：
  (一)按水土保持法第32條第1 項之罪，以「在公有或私人山坡地
    、公有林區或他人私有林區內未經同意擅自墾殖、佔用或從
    事同法第8 條第1 項第2 款至第5 款之開發、經營或使用，
    致生水土流失或毀損水土保持之處理與維護設施」為要件，
    該條之規定雖重在山坡地或林區之水土保持，但亦含有竊佔
    罪之性質，以未經土地所有權人同意，擅自墾殖、佔用或開
    發、經營、使用為必要，如「係土地所有權人本人」或經土
    地所有權人之同意而墾殖、開發、經營、使用者，縱違反規
    定，未依水土保持技術規範實施水土保持與維護或未先擬妥
    水土保持計畫，送請主管機關核定或未依核定計畫實施，乃
    屬違反同法第33條第1 項規定，除有同條第3 項之情形外，
    僅能處以罰鍰，不得援引第32條第1 項予以處罰（最高法院
    92年度台上字第692號判決意旨參照）。
  (二)經查，被告為高雄縣燕巢鄉○○○段17-4、17-5地號林業用
    地之所有人，有土地所有權狀2 份在卷可稽（見偵一卷第15
    、16頁）。是被告既係上揭17-4、17-5地號「土地所有權人
    本人」，則其雖未先擬具水土保持計畫或簡易水土保持申報
    書送經水土保持主管機關核定，擅自在其所有之17-4、17-5
    地號土地修建道路，衡諸上揭說明，乃屬違反同法第33條第
    1 項規定，除有同條第3 項之情形外，僅能處以罰鍰，不得
    援引第32條第1 項予以處罰。又被告為上揭17-4、17-5地號
    土地之水土保持義務人，其因未先擬具水土保持計畫或簡易
    水土保持申報書送經水土保持主管機關核定，擅自在其所有
    之17-4、17-5地號土地修建道路，經高雄縣農業局水土保持
    課、高雄縣岡山地政事務所、高雄縣燕巢鄉公所派員會勘，
    並未認有致水土流失，而經高雄縣政府依水土保持法第33條
    第2 款規定裁處罰鍰新臺幣6 萬元等情，亦有高雄縣政府95
    年6 月20日裁處書、高雄縣政府山坡地違規使用查報取締會
    勘紀錄各1 份在卷可稽（見偵一卷第28至33頁）。是上開公
    訴意旨認被告另涉犯水土保持法第32條第1 項在私人山坡地
    未經同意擅自從事第8 條第1 項第4 款之開發、經營或使用
    致生水土流失之罪嫌，自非可採，本應為被告無罪之諭知，
    惟公訴意旨認此部分與本院上開論罪科刑部分，有想像競合
    犯裁判上一罪關係，爰不另為無罪之諭知。
據上論斷，應依刑事訴訟法第299 條第1 項前段、第300 條，水
土保持法第32條第1 項前段，中華民國96年罪犯減刑條例第2 條
第1 項第3 款、第7 條、第9 條，刑法第11條前段、第2 條第1
項前段、第41條第1 項前段（行為時）、第74條第1 項第1 款，
罰金罰鍰提高標準條例第2 條（行為時），現行法規所定貨幣單
位折算新臺幣條例第2 條，判決如主文。
本案經檢察官戊○○到庭執行職務。
中　　華　　民　　國　　96　　年　　8　　 月　　1 　　日
                  鳳山刑事第一庭審判長法　官  黃三友
                                      法  官  陳盈吉
                                      法  官  林永村
以上正本證明與原本無異。
如不服本判決，應於判決送達後10日內，向本院提出上訴狀。
中　　華　　民　　國　　96　　年　　8 　　月    1　　　日
                                      書記官  李祥銘
附表：
┌──┬───────┬───────┬───────┬────┐
│比較│行為時法（95年│裁判時法（95年│比較結果      │備註    │
│內容│7 月1 日前之刑│7 月1 日生效之│              │        │
│    │罰法律）      │刑罰法律）    │              │        │
├──┼───────┼───────┼───────┼────┤
│刑法│罰金：（銀元）│罰金：新臺幣10│裁判時法罰金刑│        │
│第33│1 元以上。    │00元以上，以百│之最低度刑提高│        │
│條第│              │元計算之。    │為新臺幣1000元│        │
│5 款│              │              │。是以行為時法│        │
│    │              │              │較有利於被告。│        │
├──┼───────┼───────┼───────┼────┤
│易科│刑法第41條第1 │刑法第41條第1 │裁判時法刪除易│        │
│罰金│項：犯最重本刑│項：犯最重本刑│科罰金時，需具│        │
│之宣│為5 年以下有期│為5 年以下有期│備「因身體、教│        │
│告及│徒刑以下之刑之│徒刑以下之刑之│育、職業或家庭│        │
│折算│罪，而受6 個月│罪，而受6 個月│之關係或其他正│        │
│標準│以下有期徒刑或│以下有期徒刑或│當事由，執行顯│        │
│    │拘役之宣告，因│拘役之宣告者，│有困難者」之限│        │
│    │身體、教育、職│得以新臺幣1,00│制，似以裁判時│        │
│    │業、家庭之關係│0 元、2,000元 │法對被告有利；│        │
│    │或其他正當事由│或3,000元折算 │惟觀今司法實務│        │
│    │，執行顯有困難│1 日，易科罰金│對於被告是否宣│        │
│    │者，得以1 元以│。但確因不執行│告得易科罰金，│        │
│    │上3 元以下折算│所宣告之刑，難│實無以「因身體│        │
│    │1 日，易科罰金│收矯正之效，或│、教育、職業或│        │
│    │。但確因不執行│難以維持法秩序│家庭之關係或其│        │
│    │所宣告之刑，難│者，不在此限。│他正當事由，執│        │
│    │收矯正之效，或│              │行顯有困難者」│        │
│    │難以維持法秩序│罰金罰鍰提高標│等情狀為考量。│        │
│    │者，不在此限。│準條例第2 條刪│而裁判時法易科│        │
│    │              │除。          │罰金折算標準已│        │
│    │罰金罰緩提高標│              │由銀元100 、20│        │
│    │準條例第2 條前│              │0 、300 元即新│        │
│    │段：依刑法第41│              │台幣300 、600 │        │
│    │條易科罰金或第│              │、900 元，提高│        │
│    │42條第2 項易服│              │為以新台幣1,00│        │
│    │勞役者，均就其│              │0 元、2,000 元│        │
│    │原定數額提高為│              │、3,000 元折算│        │
│    │100 倍折算1 日│              │1 日，綜合觀之│        │
│    │。            │              │，行為時法對被│        │
│    │現行法規所定貨│              │告較為有利。  │        │
│    │幣單位折算新臺│              │              │        │
│    │幣條例第2 條。│              │              │        │
├──┴───────┴───────┴───────┴────┤
│比較結果：                                                    │
│裁判時法並未較有利於被告。從而，應依刑法第2 條第1 項前段規定，│
│適用行為時之法律。                                            │
└───────────────────────────────┘
附錄本案論罪科刑之法條
水土保持法第32條
在公有或私人山坡地或國、公有林區或他人私有林區內未經同意
擅自墾殖、占用或從事第8 條第1 項第2 款至第5 款之開發、經
營或使用，致生水土流失或毀損水土保持之處理與維護設施者，
處6 個月以上5 年以下有期徒刑，得併科新台幣60萬元以下罰金
。但其情節輕微，顯可憫恕者，得減輕或免除其刑。
前項情形致釀成災害者，加重其刑至二分之一；因而致人於死者
，處5 年以上12年以下有期徒刑，得併科新台幣1 百萬元以下罰
金；致重傷者，處3 年以上10年以下有期徒刑，得併科新台幣80
萬元以下罰金。因過失犯第1 項之罪致釀成災害者，處1 年以下
有期徒刑，得併科新臺幣60萬元以下罰金。
第1 項未遂犯罰之。
犯本條之罰者，其墾殖物、工作物、施工材料及所使用之機具沒
收之。
